【裁判字號】    98,上,286
【裁判日期】    981110
【裁判案由】    給付公寓大廈管理費
【裁判全文】
臺灣高等法院民事判決                   98年度上字第286號
上  訴  人  台北九如公寓大廈管理委員會
法定代理人  甲○○
訴訟代理人  詹振寧律師
複代理人    林美伶律師
被上訴人    松府建設股份有限公司
法定代理人  乙○○
訴訟代理人  王坤成律師
上列當事人間請求給付公寓大廈管理費事件，上訴人對於中華民
國97 年12月23日臺灣基隆地方法院97年度訴字第412號第一審判
決提起上訴，經本院於98年10月27日言詞辯論終結，判決如下：
    主      文
原判決關於駁回上訴人後開第二項之訴部分，及命上訴人負擔訴
訟費用之裁判均廢棄。
被上訴人應再給付上訴人新台幣參佰參拾壹萬參仟參佰貳拾元，
及自民國九十七年一月二十六日起至清償日止，按年息百分之五
計算之利息。
第一審訴訟費用關於命上訴人負擔部分及第二審訴訟費用由被上
訴人負擔。
本判決所命被上訴人給付部分，於上訴人以新台幣壹佰壹拾萬元
為被上訴人供擔保後，得假執行；但被上訴人以新台幣參佰參拾
壹萬參仟參佰貳拾元為上訴人預供擔保，得免為假執行。
    事實及理由
一、關於程序方面：
  (一)上訴人之法定代理人原為朱光華，於民國（下同）98年7月5
    日變更為甲○○，有上訴人98年度第7屆管理委員會第2次區
    分所有權人大會會議記錄、98 年8月26日申請變更報備書及
    基隆市安樂區公所98 年8月28日基安民字第0980010605號函
    可憑（見本院卷第37至47頁），其聲明承受訴訟（見本院卷
    第55頁），於法尚無不合，應予准許。
  (二)被上訴人未於言詞辯論期日到場，核無民事訴訟法第386 條
    所列各款情形，爰依上訴人之聲請，由其一造辯論而為判決
    。
二、上訴人主張：上訴人係台北九如公寓大廈（下稱系爭公寓大
    廈）之管理委員會，而被上訴人則為系爭公寓大廈之區分所
    有權人（門牌號碼詳如附表所示）。被上訴人應依系爭公寓
    大廈規約第12條規定繳交管理費，詎被上訴人自民國（下同
    ）93年7月1日起即拒不繳交管理費，迄至96 年8月31日止，
    合計積欠管理費新台幣（下同）3,313,320 元，上訴人已於
    96 年6月23日委請律師發函催告被上訴人給付，迄未獲置理
    ，爰請求被上訴人如數清償，並加付法定遲延利息等語。原
    審就此部分為上訴人敗訴之判決，上訴人不服，提起上訴，
    並聲明：(一)原判決關於駁回上訴人後開第(二)項之訴部分廢棄
    。(二)被上訴人應再給付上訴人3,313,320元，及自97年1月26
    日起至清償日止，按年息5%計算之利息。(三)願供擔保請准宣
    告假執行。（上訴人另請求被上訴人給付車位清潔費661,90
    6 元部分，經原審為上訴人勝訴之判決，未據被上訴人聲明
    不服，爰就此部分之主張及陳述不予贅述。附此敘明。）
三、被上訴人則以：其係興建系爭公寓大廈之建設公司，由於代
    為管理維護社區期間支出龐大費用，兩造曾於94年10月、11
    月間進行協商並達成協議，上訴人同意被上訴人就先前積欠
    之管理費不用追繳，且自公共設施點交完成後開始繳付管理
    費，地下商場之管理費則以50%計算，而被上訴人係於95年1
    2月29 日將社區消防設備系統整修完成，並完成公共設施點
    交予上訴人，是被上訴人僅須自95年12月30日起繳納管理費
    等語，資為抗辯。原審就此部分為被上訴人勝訴之判決，被
    上訴人對於上訴人之上訴則聲明：(一)上訴駁回。(二)如受不利
    判決，願預供擔保請准宣告免為假執行。
四、經查上訴人係系爭公寓大廈之管理委員會，被上訴人則係系
    爭公寓大廈之起造人，亦為系爭公寓大廈之區分所有權人（
    被上訴人所有建物門牌號碼及建物坪數詳如附表所示）等情
    ，有公寓大廈管理組織報備證明及建物登記謄本可證（見原
    審卷第30至123頁），且為兩造所不爭執，堪信為真實。
五、上訴人主張被上訴人積欠自93 年7月1日起至96年8月31日止
    之管理費合計3,313,320 元迄未清償等情，為被上訴人所否
    認，並以前詞置辯。經查：
  (一)上訴人主張被上訴人就如附表所示建物自93年7月1日起至96
    年8月31日止，合計應繳管理費為3,313,320元（計算方式詳
    如附表所示），此為被上訴人所不爭執（見原審卷第165 頁
    ），堪信為真實。
  (二)被上訴人雖抗辯兩造曾於94年10月、11月間進行協商並達成
    協議，上訴人同意被上訴人自公共設施點交完成後開始繳付
    管理費等語，並提出上訴人94年11月8日九如 (94)字第0941
    108號函（下稱系爭函文）為證。惟查：
  1.依公寓大廈管理條例第18條第1項第2款及第3 項規定，公寓
    大廈應設置公共基金，其來源就區分所有權人部分依區分所
    有權人會議決議繳納；公共基金應設專戶儲存，並由管理負
    責人或管理委員會負責管理，其運用應依區分所有權人會議
    之決議為之。又依系爭公寓大廈規約第12條規定：「(一)為充
    裕共用部分在管理上必要之經費，區分所有權人應遵照區分
    所有權人會議議決之規定向管理委員會繳交下列款項：公
    共基金。管理費，暫定每坪35元，停車場車位清潔費每一
    車位每月200 元（車位坪數不併入管理費計算）。(二)管理費
    由各區分所有權人依照區分所有權人會議之決議分擔之。未
    規定者，各區分所有權人應按其共有之應有部分比例分擔之
    。(三)各項費用之收繳、支付方法，授權區分所有權人會議訂
    定。…」（見原審卷第12頁）。足見有關系爭公寓大廈各區
    分所有權人應繳管理費之計算標準及其收繳、支付方法，均
    取決於系爭公寓大廈區分所有權人會議，且所收取之管理費
    係屬全體區分所有權人共有，上訴人就所收取之管理費僅有
    依區分所有權人會議決議而為管理、運用之權限，並無任意
    處分之權限。另依公寓大廈管理條例第36條規定，管理委員
    會之職務如下：區分所有權人會議決議事項之執行。共
    有及共用部分之清潔、維護、修繕及一般改良。公寓大廈
    及其周圍之安全及環境維護事項。住戶共同事務應興革事
    項之建議。住戶違規情事之制止及相關資料之提供。住
    戶違反同法第6條第1項規定之協調。收益、公共基金及其
    他經費之收支、保管及運用。規約、會議紀錄、使用執照
    謄本、竣工圖說、水電、消防、機械設施、管線圖說、會計
    憑證、會計帳簿、財務報表、公共安全檢查及消防安全設備
    檢修之申報文件、印鑑及有關文件之保管。管理服務人之
    委任、僱傭及監督。會計報告、結算報告及其他管理事項
    之提出及公告。共用部分、約定共用部分及其附屬設施設
    備之點收及保管。依規定應由管理委員會申報之公共安全
    檢查與消防安全設備檢修之申報及改善之執行。其他依本
    條例或規約所定事項。同法第37條規定，管理委員會會議決
    議之內容不得違反本條例、規約或區分所有權人會議決議。
    又系爭公寓大廈規約第8 條亦規定：「管理委員會之職務如
    下：共有及共用部分之清潔、維護、修繕及一般改良。
    住戶違反公寓大廈管理條例第6條第1項規定之協調。住戶
    共同事務應興革事項之建議。住戶違規情事之制止及相關
    資料之提供。本社區及其周圍之安全及環境維護事項。
    收益、公共基金及其他經費之收支、保管及運用。區分所
    有權人會議決議事項之執行。規約、會議紀錄、使用執照
    謄本、竣工圖說及有關文件之保管。總幹事及其他管理服
    務人之委任、僱傭及監督。會計報告、結算報告及其他管
    理事項之提出及公告。其他規約所定事項。」（見原審卷
    第11頁背面）。則由上開規定益徵除經系爭公寓大廈區分所
    有人會議決議，上訴人並無就個別區分所有權人免除其所欠
    管理費債務及變更其管理費計算標準之權限。
  2.查系爭函文記載：「1.本管委同意，貴公司前所積欠之餘戶
    管理費，不用追繳，且於所有公設點交完成後才開始繳付管
    理費。2.同意貴公司之地下商場之餘屋其管理費用以50 %計
    算。…」（見原審卷第127 頁），依此內容，上訴人係同意
    免除被上訴人就公設點交完成前所積欠之管理費債務，並同
    意被上訴人自公設點交完成後就所有坐落系爭公寓大廈地下
    商場建物部分以50 %計付管理費。被上訴人雖抗辯系爭函文
    所載意旨並非單純免除被上訴人繳交管理費之義務，而係上
    訴人遲至第3 屆管理委員會仍藉口對於整體公共設施包含各
    項設備欠缺管控、判斷與維護之專業技能，而推諉接收管理
    維護之工作，致關於系爭公寓大廈共有及共用部分之清潔、
    維護、修繕及一般改良等費用一直由被上訴人墊付，嗣經被
    上訴人與上訴人第3 屆管理委員會協商結果，始達成如系爭
    函文所載內容之協議，是系爭函文所載內容實含有以被上訴
    人墊付之公共設施維護費用與所負管理費債務相抵銷之意涵
    等語。惟查被上訴人就此並未提出確切之證據以實其說，已
    難信為真實；且依系爭函文所載內容，並無隻字片語提及以
    被上訴人墊付之款項與所欠管理費相抵銷之情事；況被上訴
    人係系爭公寓大廈之起造人，已如前述，則於被上訴人將系
    爭公寓大廈公共設施點交予上訴人之前，關於該公共設施之
    清潔、維護、修繕及改良等工作，本應由被上訴人負責並負
    擔相關費用，則上訴人焉有同意以被上訴人應負擔之公共設
    施維護費用與被上訴人應繳管理費相抵銷之理。是被上訴人
    所為此部分之抗辯，並不足取。
  3.按無權利人就權利標的物所為之處分，經有權利人之承認始
    生效力，民法第118條第1項定有明文。上訴人雖主張其從未
    同意系爭函文之內容，該函係由被上訴人自行製作，而由知
    情之上訴人前總幹事侯大智盜蓋上訴人之印文所為等語。惟
    查除經系爭公寓大廈區分所有人會議決議，上訴人並無同意
    免除被上訴人就公設點交完成前所積欠管理費債務，及同意
    被上訴人自公設點交完成後就所有坐落系爭公寓大廈地下商
    場建物部分按50 %計付管理費用之權限，已如前述，而被上
    訴人並未舉證證明系爭函文所載內容曾經系爭公寓大廈區分
    所有人會議決議通過，是縱認系爭函文係屬真正，上訴人依
    該函文所為亦屬無權處分。又查依98年7月5日所召集系爭公
    寓大廈區分所有權人會議記錄所載，系爭公寓大廈區分所有
    權人已決議否認系爭函文所載內容（見本院卷第38至39頁）
    ，則依前揭規定，系爭函文所載內容已確定不生效力，是被
    上訴人自不得執此抗辯得減免所負給付管理費之義務。
  4.按區分所有權人或住戶積欠應繳納之公共基金或應分擔或其
    他應負擔之費用已逾二期或達相當金額，經定相當期間催告
    仍不給付者，管理負責人或管理委員會得訴請法院命其給付
    應繳之金額及遲延利息，公寓大廈管理條例第21條定有明文
    。查被上訴人自93 年7月1日起至96年8月31日止，合計積欠
    管理費3,313,320 元迄未繳納，已如前述，上訴人主張其已
    於96 年6月23日委由律師發函催告被上訴人於文到10內繳納
    ，業據提出律師函為證（見原審卷第14頁），且為被上訴人
    所不爭執，則依前揭規定，上訴人請求被上訴人如數清償，
    並給付自起訴狀繕本送達翌日即97年1月26日（見原審卷第1
    8頁）起算之法定遲延利息，洵屬有據。
六、從而，上訴人請求被上訴人給付3,313,320元，及自97年1月
    26日起至清償日止，按年息5%計算之利息，為有理由，應予
    准許。原審就此部分所為上訴人敗訴之判決，自有未洽，上
    訴意旨指摘原判決此部分為不當，求予廢棄改判，為有理由
    ，應予准許。又兩造就上訴人請求應予准許部分，均陳明願
    供擔保聲請宣告准、免假執行，經核均無不合，爰分別酌定
    相當擔保金額准許之。
七、至兩造其餘之攻擊或防禦方法及未經援用或進行調查之證據
    ，經本院斟酌後，認為均不足以影響本判決之結果，自無予
    以調查或逐一詳予論駁之必要。附此敘明。
八、據上論結，本件上訴為有理由，依民事訴訟法第450條、第
    463條、第385條第1項前段、第390條第2項、第392條第2項
    、第78條，判決如主文。
中    華    民    國    98    年    11    月    10    日
                    民事第四庭
                        審判長法  官  張劍男
                              法  官  陳靜芬
                              法  官  彭昭芬
正本係照原本作成。
如不服本判決，應於收受送達後20日內向本院提出上訴書狀，其
未表明上訴理由者，應於提出上訴後20日內向本院補提理由書狀
（均須按他造當事人之人數附繕本）上訴時應提出委任律師或具
有律師資格之人之委任狀；委任有律師資格者，另應附具律師資
格證書及釋明委任人與受任人有民事訴訟法第466條之1第1項但
書或第2項（詳附註）所定關係之釋明文書影本。
中    華    民    國    98    年    11    月    10    日
                              書記官  丁華平
附註：
民事訴訟法第466條之1（第1項、第2項）：
對於第二審判決上訴，上訴人應委任律師為訴訟代理人。但上訴
人或其他法定代理人具有律師資格者，不在此限。
上訴人之配偶、三親等內之血親、二親等內之姻親，或上訴人為
法人、中央或地方機關時，其所屬專任人員具有律師資格並經法
院認為適當者，亦得為第三審訴訟代理人。

司法院資訊處製作；財團法人民間司法改革基金會備份。
